臺灣臺北地方法院民事判決
110年度訴字第5636號
原      告  劉蘭鳯  

訴訟代理人  韓瑋倫律師
被      告  朱亭康  
            陳𧃃華  
共      同
訴訟代理人  林智群律師
上列當事人間請求代位分割遺產事件，本院於民國111年1月26日
言詞辯論終結，判決如下：
    主      文
被繼承人朱伯建所遺如附表一所示之遺產，應按如附表二所示比
例分割為被告與原告之債務人朱亭輝分別共有。
訴訟費用由被告各負擔三分之一，餘由原告負擔。
    事實及理由
一、原告主張：朱亭輝積欠伊新臺幣（下同）500萬元及相關利
    息（下稱系爭債權）尚未清償。如附表一所示不動產（下稱
    系爭遺產）原為訴外人朱伯建所有，朱伯建於民國108年3月
    9日死亡，系爭遺產由朱亭輝及被告繼承，應繼分之比例如
    附表二所示，惟朱亭輝怠於行使分割系爭遺產之權利，且朱
    亭輝資力不足，伊為保全系爭債權，自得代位朱亭輝請求被
    告分割系爭遺產，爰依民法第242條、第1164條規定提起本
    件訴訟等語。並聲明：如主文第1項所示。
二、被告則以：同意原告之請求等語。
三、本院得心證之理由：
㈠、按繼承人有數人時，在分割遺產前，各繼承人對於遺產全部
    為公同共有；繼承人得隨時請求分割遺產。但法律另有規定
    或契約另有訂定者，不在此限，民法第1151條、第1164條分
    別有明定。又代位權係債權人代行債務人之權利，代行者與
    被代行者之間，必須有債權債務關係之存在，否則即無行使
    代位權之可言，並以債權人如不代位行使債務人之權利，其
    債權即有不能受完全滿足清償之虞而有保全債權之必要始得
    為之。倘債之標的與債務人之資力有關，如金錢之債，其債
    務人應就債務之履行負無限責任時，代位權之行使自以債務
    人陷於無資力或資力不足為要件（最高法院94年度台上字第
    301號、101年度台上字第1157號判決意旨參照）。經查：
  ⒈原告主張其對朱亭輝有系爭債權未獲清償，嗣朱伯建於108年
    3月9日死亡，系爭遺產由朱亭輝及被告依附表二所示之應繼
    分比例共同繼承，迄今仍維持公同共有關係等情，有系爭遺
    產登記第一類謄本、本院110年度司票字第8736號裁定暨確
    定證明書、本院民事執行處110年9月2日北院忠110司執黃字
    第91242號函、本院民事紀錄科查詢表、財政部北區國稅局1
    10年11月26日北區國稅審二字第1102018363號函、朱伯建之
    除戶資料及其繼承人之個人戶籍資料在卷可稽（見本院卷第
    23至36、77至81頁、本院不公開卷），並為被告所不爭執，
    堪信為真實。
  ⒉而朱亭輝名下除系爭遺產外，並無其他財產等情，有原告提
    出之朱亭輝之110年8月23日全國財產稅總歸戶財產查詢清單
    可參（見本院卷第21頁），堪認朱亭輝除系爭遺產外，並無
    其他財產可供清償系爭債權，其資力不足以清償其所積欠之
    債務，而朱亭輝繼承系爭遺產後，迄今仍未協議分割，顯見
    朱亭輝確怠於行使其請求分割遺產之權利，致系爭債權未能
    受完全清償。
  ⒊綜上，朱亭輝之資力不足以清償其所積欠之債務，並怠於行
    使分割系爭遺產之權利，且系爭遺產未見有何依法律規定或
    依契約訂定不得分割之情形，則原告主張為保全債權，依民
    法第242條規定，代位朱亭輝行使請求分割遺產之權利，訴
    請裁判分割系爭遺產，自屬有據，應予准許。
㈡、按民法第1164條所定之遺產分割，其目的在於遺產公同共有
    關係全部之廢止，而非個別財產公同共有關係之消滅。又遺
    產分割既以消滅遺產公同共有關係為目的，故除被繼承人以
    遺囑禁止繼承人分割之遺產及共同繼承人以契約約定禁止分
    割之遺產外，應以全部遺產整體分割，不能以遺產中之個別
    財產為分割之對象（最高法院86年台上字第1436號、84年度
    台上字第2410號判決意旨參照）。再所謂應繼分係各繼承人
    對於遺產之一切權利義務所得繼承之比例，並非對於個別遺
    產之權利比例，因此分割遺產並非按照應繼分比例逐筆分配
    ，而應整體考量定適當之分割方法。又公同共有物分割之方
    法，依民法第830條第2項之規定，準用分別共有物分割之規
    定即以原物分配或變賣分割為之；而將遺產之公同共有關係
    終止改為分別共有關係，性質上亦屬於分割遺產方法之一（
    最高法院82年度台上字第748號判決意旨參照）。此外，裁
    判分割共有物訴訟，為形式之形成訴訟，其事件本質為非訟
    事件，究依何種方式為適當，法院有自由裁量之權，雖應斟
    酌當事人之聲明、共有物之性質、經濟效用及全體共有人之
    利益等公平決之，然不受當事人聲明之拘束。本院審酌系爭
    遺產為一住家用9樓房屋【總面積34.38平方公尺（不含共有
    部分）】及其所坐落土地（見本院卷第27至33頁），若採原
    物分割，每人分得可運用之房屋、土地面積甚小，無從發揮
    不動產之效用，並增加管理使用上之困擾，亦嚴重減損不動
    產之經濟效用及價值；且本件原告代位朱亭輝提起本件訴訟
    之目的，應僅為求得就朱亭輝分得之遺產分割後聲請強制執
    行，若採變價分割之方式，將致被告有立即喪失共有權利之
    虞，亦非妥適，故本院認系爭遺產之分割方法應按如附表二
    所示之應繼分比例分割為朱亭輝與被告分別共有為適當。
四、綜上所述，原告本於前揭原因事實，依民法第242條、第116
    4條規定，代位朱亭輝訴請分割系爭遺產，為有理由，應予
    准許。而本院認應將系爭遺產按附表二所示應繼分比例分割
    為朱亭輝與被告分別共有較為適當。
五、本件事證已臻明確，兩造其餘之攻擊或防禦方法及所用之證
    據，經本院斟酌後，認為均不足以影響本判決之結果，爰不
    逐一論列，附此敘明。
六、末按因共有物分割、經界或其他性質上類似之事件涉訟，由
    敗訴當事人負擔訴訟費用顯失公平者，法院得酌量情形，命
    勝訴之當事人負擔其一部，民事訴訟法第80條之1定有明文
    。而各繼承人均得隨時請求分割遺產，且裁判分割遺產乃形
    式之形成訴訟，法院決定遺產分割之方法時，應斟酌何種分
    割方法較能增進共有物之經濟效益，並兼顧全體繼承人之利
    益，以決定適當之分割方法，不受原告聲明之拘束，亦不因
    何造起訴而有不同。又代位分割遺產之訴，係由原告以自己
    名義主張代位權，以保全債權為目的而行使債務人之遺產分
    割請求權，原告與被告之間實屬互蒙其利。是以，原告代位
    朱亭輝提起本件訴訟雖有理由，惟本院認關於訴訟費用之負
    擔，應由被告各負擔3分之1，餘由原告負擔，較屬公允，爰
    諭知訴訟費用之負擔如主文第2項所示。至於被告抗辯原告
    實可逕與被告接洽，被告亦會同意原告之請求，被告既已認
    諾，自應由原告負擔裁判費等語，然請求分割遺產事件屬形
    成訴訟，經法院判決確定即生分割之效果，與協議分割尚有
    不同，故尚非當然屬無庸起訴之情形，則無民事訴訟法第80
    條有關訴訟費用應由原告負擔之規定適用，附此敘明。
七、訴訟費用負擔之依據：民事訴訟法第80條之1、第85條第1項
    前段。
中　　華　　民　　國　　111　 年     2　  月　　16　  日
                  民事第四庭  審判長法  官  蔡政哲  
                                    法  官  陳雯珊
　                                  法  官  林承歆
以上正本係照原本作成。
如對本判決上訴，應於判決送達後20日內向本院提出上訴狀，若
委任律師提起上訴者，應一併繳納上訴審裁判費，否則本院得不
命補正逕行駁回上訴。
中　　華　　民　　國　　111　 年     2　  月　  16    日
                                    書記官  何嘉倫
附表一：被繼承人朱伯建之遺產   編號 財產名稱 權利範圍  1 臺北市○○區○○段0○段000地號土地（面積：1,047平方公尺） 21000分之78  2 臺北市○○區○○段0○段0000○號建物（面積：34.38平方公尺） （門牌號碼：臺北市○○區○○街000號9樓之1） 1分之1 

附表二：朱亭輝與被告之應繼分比例   編號 姓名 應繼分比例  1 朱亭輝 3分之1  2 朱亭康 3分之1  3 陳𧃃華 3分之1